---
title: "Regulocracia Federal Brasileira"
author: "Leandro Alves Carneiro"
date: "04/12/2020"
output: html_document
---

```{r setup, include=FALSE, warning = FALSE, message = FALSE}
knitr::opts_chunk$set(echo = FALSE)
```

## A Regulocracia Federal Brasileira. O que é?

O termo "regulocracia" é comumente utilizado para se referir à burocracia (no sentido weberiano) das Agências reguladoras. Neste trabalho foram utilizadas como referência as 11 autarquias listadas no art. 2º da Lei nº 13.848/2019, nova Lei das Agências Reguladoras <http://www.planalto.gov.br/ccivil_03/_Ato2019-2022/2019/Lei/L13848.htm>:

- Agência Nacional de Águas – ANA;
- Agência Nacional de Aviação Civil – ANAC;
- Agência Nacional de Energia Elétrica – ANEEL;
- Agência Nacional de Mineração – ANM;
- Agência Nacional de Saúde Suplementar – ANS;
- Agência Nacional de Telecomunicações – Anatel;
- Agência Nacional de Transportes Aquaviários – ANTAQ;
- Agência Nacional de Transportes Terrestres – ANTT;
- Agência Nacional de Vigilância Sanitária – Anvisa;
- Agência Nacional do Cinema – Ancine;
- Agência Nacional do Petróleo, Gás Natural e Biocombustíveis – ANP.
    
## Metodologia
Para obtenção dos dados empíricos utilizados neste trabalho, foram utilizadas bases de dados do Portal da Transparência <http://www.portaldatransparencia.gov.br/download-de-dados/servidores> referentes aos servidores civis empregados pela União no mês de janeiro de 2020. Após a extração, os dados foram importados para o R, que foi o software utilizado para manipulação.
A base de dados utilizada fornece diversas informações sobre os servidores, como o nome completo e seus órgãos de lotação e de exercício. Essas duas últimas informações foram essenciais para o presente trabalho, pois com elas pode-se saber se as agências reguladoras têm burocracias próprias, os seja, servidores que têm vínculos permanentes com a instituição. Pode-se supor também que esses servidores têm um maior grau de comprometimento com a agência do que servidores cedidos, o que seria uma aproximação da variável “commitment”, citada por Brynard (2009) como uma importante variável na capacidade de um agente estatal implementar políticas públicas.
Além disso, pode-se saber se servidores das agências reguladoras estão sendo cedidos a outros órgãos, movimento que, se realizado em excesso, pode também minar a capacidade de a agência executar seu trabalho. Ressalta-se que, para este trabalho, o interesse principal era no órgão de exercício, pois esse campo mostra os servidores que efetivamente atuam nas agências. 
Vale mencionar também que havia muitos registros duplicados, uma vez que um servidor que exerce um cargo comissionado aparecia duas vezes: uma primeira vez para o seu cargo efetivo e uma segunda vez para o cargo comissionado que ocupa.
Com os dados de lotação e exercício, foi construída uma matriz de incidência, ou seja, nas linhas foram colocadas as informações dos órgãos de origem (lotação) e nas colunas as informações dos órgãos de exercício. Com isso foi possível saber quantos servidores de determinada agência são provenientes de sua burocracia própria e quantos proveem de outros órgãos e ainda quais são esses outros órgãos. Por esta razão, a matriz não é 11x11, com dados somente das agências, mas 129 x 129. Ou seja, além das 11 agências, existem ainda 118 órgãos que cedem ou recebem servidores provenientes das agências reguladoras.

```{r preparacao, results = "hide", warning = FALSE, message = FALSE, cache = FALSE}
#### Requisitos ####
library(tibble)
library(dplyr)
library(igraph)
library(janitor)
library(ggplot2)
library(magrittr)

#### Importanto dados ####
# Dados baixados de: http://www.portaldatransparencia.gov.br/download-de-dados/servidores
# ano 2020, mês janeiro e servidores civis
servidores_geral <-  read.csv2("arquivos//202001_Cadastro.csv")
glimpse(servidores_geral)
servidores_geral$ORG_LOTACAO <- factor(servidores_geral$ORG_LOTACAO)

nlevels(servidores_geral$ORG_LOTACAO) # verificando a quantidade de órgãos

orgaos <- levels(servidores_geral$ORG_LOTACAO)

#### Filtrando servidores das agências ####
agencias <- c("Agência Nacional de Águas", 
              "Agência Nacional de Aviação Civil",
              "Agência Nacional de Energia Elétrica",
              "Agência Nacional de Mineração",
              "Agência Nacional de Saúde Suplementar",
              "Agência Nacional de Telecomunicações",
              "Agência Nacional de Transportes Aquaviários",
              "Agência Nacional de Transportes Terrestres",
              "Agência Nacional de Vigilância Sanitária",
              "Agência Nacional do Cinema",
              "Agência Nacional do Petróleo, Gás Natural e B")

agencias_abrev <- case_when(
  agencias == "Agência Nacional de Águas" ~ "ANA",
  agencias == "Agência Nacional de Aviação Civil" ~ "ANAC",
  agencias == "Agência Nacional de Energia Elétrica" ~ "ANEEL",
  agencias == "Agência Nacional de Mineração" ~ "ANM",
  agencias == "Agência Nacional de Saúde Suplementar" ~ "ANS",
  agencias == "Agência Nacional de Telecomunicações" ~ "Anatel",
  agencias == "Agência Nacional de Transportes Aquaviários" ~ "ANTAQ",
  agencias == "Agência Nacional de Transportes Terrestres" ~ "ANTT",
  agencias == "Agência Nacional de Vigilância Sanitária" ~ "Anvisa",
  agencias == "Agência Nacional do Cinema" ~ "Ancine",
  agencias == "Agência Nacional do Petróleo, Gás Natural e B" ~ "ANP",
  TRUE ~ as.character(agencias))

servidores_agencias <- servidores_geral %>% 
  dplyr::filter(ORG_LOTACAO %in% agencias | ORG_EXERCICIO %in% agencias) 
# Assim pegamos tanto os servidores que estão cedidos para outros órgãos,
# como aqueles que foram cedidos para as agências

#### Colocando nomes mais curtos nas agências ####
servidores_agencias$ORG_LOTACAO <- case_when(
  servidores_agencias$ORG_LOTACAO == "Agência Nacional de Águas" ~ "ANA",
  servidores_agencias$ORG_LOTACAO == "Agência Nacional de Aviação Civil" ~ "ANAC",
  servidores_agencias$ORG_LOTACAO == "Agência Nacional de Energia Elétrica" ~ "ANEEL",
  servidores_agencias$ORG_LOTACAO == "Agência Nacional de Mineração" ~ "ANM",
  servidores_agencias$ORG_LOTACAO == "Agência Nacional de Saúde Suplementar" ~ "ANS",
  servidores_agencias$ORG_LOTACAO == "Agência Nacional de Telecomunicações" ~ "Anatel",
  servidores_agencias$ORG_LOTACAO == "Agência Nacional de Transportes Aquaviários" ~ "ANTAQ",
  servidores_agencias$ORG_LOTACAO == "Agência Nacional de Transportes Terrestres" ~ "ANTT",
  servidores_agencias$ORG_LOTACAO == "Agência Nacional de Vigilância Sanitária" ~ "Anvisa",
  servidores_agencias$ORG_LOTACAO == "Agência Nacional do Cinema" ~ "Ancine",
  servidores_agencias$ORG_LOTACAO == "Agência Nacional do Petróleo, Gás Natural e B" ~ "ANP",
  TRUE ~ as.character(servidores_agencias$ORG_LOTACAO))

servidores_agencias$ORG_EXERCICIO <- case_when(
  servidores_agencias$ORG_EXERCICIO == "Agência Nacional de Águas" ~ "ANA",
  servidores_agencias$ORG_EXERCICIO == "Agência Nacional de Aviação Civil" ~ "ANAC",
  servidores_agencias$ORG_EXERCICIO == "Agência Nacional de Energia Elétrica" ~ "ANEEL",
  servidores_agencias$ORG_EXERCICIO == "Agência Nacional de Mineração" ~ "ANM",
  servidores_agencias$ORG_EXERCICIO == "Agência Nacional de Saúde Suplementar" ~ "ANS",
  servidores_agencias$ORG_EXERCICIO == "Agência Nacional de Telecomunicações" ~ "Anatel",
  servidores_agencias$ORG_EXERCICIO == "Agência Nacional de Transportes Aquaviários" ~ "ANTAQ",
  servidores_agencias$ORG_EXERCICIO == "Agência Nacional de Transportes Terrestres" ~ "ANTT",
  servidores_agencias$ORG_EXERCICIO == "Agência Nacional de Vigilância Sanitária" ~ "Anvisa",
  servidores_agencias$ORG_EXERCICIO == "Agência Nacional do Cinema" ~ "Ancine",
  servidores_agencias$ORG_EXERCICIO == "Agência Nacional do Petróleo, Gás Natural e B" ~ "ANP",
  TRUE ~ as.character(servidores_agencias$ORG_EXERCICIO))

#### Retirando nomes duplicados ####
# Fazer um resumo_exercicio e um resumo_lotacao desconsiderando os duplicados.
# O objetivo é fazer o grafo de-para

servidores_agencias_n_duplic <- servidores_agencias %>% # desta maneira, retiramos os casos duplicados
  distinct(NOME, .keep_all = TRUE) %>% 
  select(ORG_LOTACAO, ORG_EXERCICIO) %>% 
  mutate(lot_exec = paste(ORG_LOTACAO, ORG_EXERCICIO, sep = "-"))

servidores_agencias_n_duplic$ORG_LOTACAO <- factor(servidores_agencias_n_duplic$ORG_LOTACAO)
servidores_agencias_n_duplic$ORG_EXERCICIO <- factor(servidores_agencias_n_duplic$ORG_EXERCICIO)

resumo <- servidores_agencias_n_duplic %>% # contando os casos
  group_by(lot_exec) %>% 
  summarise(lot_exec_n = n())

# vendo todos os órgãos
# alguns estavam na lotação (83) e outros só no exercício (83)
# juntando os dois e eliminando os repetitos, temos 129 órgãos
lotacao <- levels(servidores_agencias_n_duplic$ORG_LOTACAO) %>% 
  as.data.frame() # 83 níveis
exercicio <- levels(servidores_agencias_n_duplic$ORG_EXERCICIO) %>% 
  as.data.frame() # 83 níveis

lotacao_exercicio <- bind_rows(lotacao, exercicio) %>% 
  distinct()# 129 níveis
colnames(lotacao_exercicio) <- "orgao"
lotacao_exercicio <- data.frame(sort(lotacao_exercicio$orgao))
colnames(lotacao_exercicio) <- "orgao"

lotacao_exercicio_fator <- factor(lotacao_exercicio$orgao)
nlevels(lotacao_exercicio_fator)

matriz_grafo <- data.frame(matrix(0, nrow = nlevels(lotacao_exercicio_fator), ncol = nlevels(lotacao_exercicio_fator)))
colnames(matriz_grafo) <- lotacao_exercicio$orgao
rownames(matriz_grafo) <- lotacao_exercicio$orgao

#sum(servidores_agencias_n_duplic$ORG_LOTACAO == "ANA" & servidores_agencias_n_duplic$ORG_EXERCICIO == "ANA")


for(i in levels(lotacao_exercicio_fator)) {
  for(j in levels(lotacao_exercicio_fator)) {
    a <- paste(i,j, sep = "-")
    if (a %in% resumo$lot_exec) matriz_grafo[i,j] <- resumo$lot_exec_n[which(resumo$lot_exec %in% a)] 
    # verifica se há aquele tipo de "transferência", caso sim, recebe o valor,
    # se não tiver, permanece zero
    }
} 

```

## Análise dos resultados empíricos

### Tamanho das agências:
Uma das primeiras informações para se caracterizar a burocracia das agências é o tamanho seu corpo de servidores, o que é sintetizado no gráfico abaixo:

```{r tamanho_ag, echo=FALSE, warning = FALSE, message = FALSE}
#### Plotando o tamanho das agências ####
tam_ag <- servidores_agencias_n_duplic %>%
  group_by(ORG_EXERCICIO) %>% 
  filter(ORG_EXERCICIO %in% agencias_abrev) %>%
  count(ORG_EXERCICIO, ORG_LOTACAO)

tam_ag$ORG_EXERCICIO <- as.character(tam_ag$ORG_EXERCICIO)
tam_ag$ORG_LOTACAO <- as.character(tam_ag$ORG_LOTACAO)

tam_ag <- tam_ag %>%
  mutate(iguais = case_when(
    ORG_EXERCICIO == ORG_LOTACAO ~ 1,TRUE ~ 0),
    not_iguais = case_when (
    ORG_EXERCICIO != ORG_LOTACAO ~ 1,TRUE ~ 0))

tam_ag$iguais <- tam_ag$n * tam_ag$iguais
tam_ag$not_iguais <- tam_ag$n * tam_ag$not_iguais

tam_ag_resumo <- tam_ag %>%
                 summarise(origens = n(), total = sum(n), proprios = sum(iguais),
                           percent_prop = 100*(proprios/total)) %>% 
                 arrange(desc(total))

write.table(tam_ag_resumo, file = "tam_ag_resumo.txt", sep = ";", quote = FALSE, row.names = FALSE)

tam_ag_resumo %>% 
    ggplot2::ggplot(mapping = aes(x = reorder(ORG_EXERCICIO, total), y = total)) +
    geom_col() +
    theme_minimal() +
    labs(title = "Total de servidores das agências reguladoras federais",
         x="", y="Total de servidores") +
    theme(plot.title = element_text(hjust = 0.5)) +
    geom_hline(yintercept=500, linetype="dashed", color = "black") +
    geom_hline(yintercept=1250, linetype="dashed", color = "black") +
    ggsave("tam_ag.jpg")
```

De maneira geral, quanto ao tamanho, percebe-se que existem basicamente três grupos de agências, as grandes, compostas por Anvisa, Anatel e ANAC, as médias, compostas por ANTT, ANM, ANP, ANS e ANEEL e as pequenas, compostas por Ancine, ANTAQ e ANA. Essa classificação foi feita tendo como pontos de corte os valores de 500 servidores e 1250 servidores, mas outros valores poderiam ser escolhidos, o que não invalidada a percepção da grande heterogeneidade desses órgãos.
O tamanho da agência é uma variável importante, pois pode, em caso de número reduzido de servidores, ser um gargalo na qualidade regulatória da agência, bem como reflete também a capacidade de fiscalização do órgão, cujas necessidades variam bastante de acordo com a  do setor regulado.
Uma avaliação interessante seria separar os servidores entre aqueles ligados à atividade de fiscalização e aqueles ligados à regulação econômica. Isso traria uma noção de descentralização das atividades, bem como uma possível avaliação dos burocratas de nível de rua, já que a atividade de fiscalização tem relação direta com os entes regulados e, em algumas situações, com a própria população.


### Índice de captura da regulocracia pelo governo
Esse índice mede o quanto a regulocracia de uma agência reguladora pode estar capturada pelo governo. As agências são autarquias que gozam de autonomia frente ao Poder Executivo. O presente índice procura medir o quanto a burocracia das agências reguladoras é composta por servidores próprios ou advindos do governo.
O índice incorpora também a quantidade de servidores que foram retirados das agências, ou seja, que estão em exercício em outros órgãos, já que esse pode ser também um mecanismo para o "esvaziamento da agência.
Esse índice é calculado a partir da média de dois indicadores, um referente aos servidores cedidos a outros órgãos e outro referente aos servidores em exercício provenientes de outros órgãos.
As fórmulas ficam assim:
I_cedidos = número de servidores cedidos / número de servidores lotados.
I_exercício = número de servidores de outros órgãos em exercício / 
número de servires em exercício
I_captura_gov = (I_cedidos + I_exercício) / 2
Portanto, para o cálculo do índice, são utilizadas 4 variáveis:
- número de servidores cedidos;
- número de servidores de outros órgãos em exercício;
- número de servidores lotados;
- número de servires em exercício.
O gráfico abaixo ilustra esse indicador:
```{r indicadores, echo=FALSE, warning = FALSE, message = FALSE}
# cálculo do número de servidores lotados
n_lotados <- servidores_agencias_n_duplic %>% 
  group_by(ORG_LOTACAO) %>% 
  count(ORG_LOTACAO) %>% 
  filter(ORG_LOTACAO %in% agencias_abrev)

# cálculo do número de servidores em exercício
n_exercicio <- servidores_agencias_n_duplic %>% 
  group_by(ORG_EXERCICIO) %>% 
  count(ORG_EXERCICIO) %>% 
  filter(ORG_EXERCICIO %in% agencias_abrev)

# cálculo do número de servidores cedidos a outros órgãos  
n_cedidos <- servidores_agencias_n_duplic %>% 
  group_by(ORG_LOTACAO) %>%
  filter(as.character(ORG_LOTACAO) != as.character(ORG_EXERCICIO) 
         & ORG_LOTACAO %in% agencias_abrev) %>% 
  count(ORG_LOTACAO)

# cálculo do número de servidores recebidos de outros órgãos  
n_recebidos <- servidores_agencias_n_duplic %>% 
  group_by(ORG_EXERCICIO) %>%
  filter(as.character(ORG_EXERCICIO) != as.character(ORG_LOTACAO) 
         & ORG_EXERCICIO %in% agencias_abrev) %>% 
  count(ORG_EXERCICIO)

# padronizando os nomes para poder juntas numa única tabela
colnames(n_lotados)   <- c("agencia", "n")
colnames(n_exercicio) <- c("agencia", "n")
colnames(n_cedidos)   <- c("agencia", "n")
colnames(n_recebidos) <- c("agencia", "n")

# juntando na tabela indicadores
indicadores <- left_join(n_lotados, n_exercicio, by = "agencia") %>% 
  left_join(n_cedidos, by = "agencia") %>% 
  left_join(n_recebidos, by = "agencia")

# nomeando as variáveis da tabela de acordo com a ordem acima
colnames(indicadores) = c("agencia", "n_lotados", "n_exercicio", "n_cedidos", "n_recebidos")

# Calculando os indicadores
indicadores <- indicadores %>% 
  mutate(indice_cedidos = n_cedidos/n_lotados) %>% 
  mutate(indice_recebidos = n_recebidos/n_exercicio) %>% 
  mutate(indice_captura_gov = (indice_cedidos + indice_recebidos)/2)

indicadores %>% 
  ggplot2::ggplot(mapping = aes(x = reorder(agencia, indice_captura_gov), y = indice_captura_gov)) +
  geom_col() +
  theme_minimal()
````

## Cálculo do Alfa de Cronbach
Para se verificar a confiabilidade do indicador, fez-se o cálculo do Alfa de Cronbach a partir das variáveis mencionadas acima.
```{r alfa_cronbach, echo = FALSE, warning = FALSE, message = FALSE}
library(psych)
alfa <- alpha(indicadores[,2:5]) # deixando só as variáveis iniciais para o cálculo do indicador

````
O resultado foi um Alfa de Cronbach com valor de `r alfa$total$std.alpha`. Portanto, um valor razoável para utilização.
